【裁判字號】    98,附民,3
【裁判日期】    980402
【裁判案由】    損害賠償
【裁判全文】
臺灣澎湖地方法院刑事附帶民事訴訟判決  98年度附民字第3號
附民原告    甲○○
附民被告    乙○○○
上列被告因97年度訴字第57號偽造文書案件，經原告提起附帶民
事訴訟，本院判決如下：
    主  文
被告應給付原告新臺幣參拾參萬柒仟元，及自民國九十八年一月
二十一日起至清償日止，按年息百分之五計算之利息。
原告其餘之訴駁回。
本判決第一項得假執行。
原告其餘假執行之聲請駁回。
    事  實
一、原告主張略以：原告以夫蔡明仁及母程白蟶名義，參加被告
    為首之合會 (95年10月5 日起會，共39會，每會2 萬元，每
    月5 日在會首住處標會，應至97年10月5 日止)二 會。後被
    告於97年10月13日擅自終止合會，始知被告前有冒名標會之
    情事，被告就涉有詐欺及偽造文書罪嫌部分，並經檢察官以
    97年度偵字第933 號提起公訴在案。原告於合會終止之前已
    繳交25會之會款，計768,680 元，如按年利率百分之五計算
    ，利息為40,031元，被告依法應給付全部會款等語。並聲明
    被告應償付原告新台幣808,631 元，及自起訴狀繕本送達翌
    日起，按年利率百分之五計算之利息，另請准提供擔保宣告
    假執行。
二、被告則主張目前無能力支付欠款，願分期攤還原告，並請求
    駁回原告之訴。
    理  由
甲、程序部分：本件刑事附帶民事訴訟起訴狀訴之聲明第一項原
    為「被告應償付原告新臺幣壹百萬元，並自本起訴狀繕本送
    達之翌日，至清償日止，按年利率百分之五計算之利息」。
    惟於本院審理程序中已將其中「新臺幣壹百萬元」部分予以
    減縮為「新臺幣八十萬八千六百三十一元」，而被告對此亦
    未表示反對，因認此項聲明之減縮係屬合法。
乙、實體部分：
一、按附帶民事訴訟之判決，應以刑事訴訟判決所認定之事實為
    據，刑事訴訟法第500條前段定有明文。查原告以其母程白
    蟶名義參加被告所召集之互助會，被告竟於如附表所示之時
    間，冒用如附表所示之會員名義得標，因而涉犯偽造文書、
    詐欺罪行等情，已據本院以97年度訴字第57號刑事判決認定
    在案，則本件民事求償部分，自應以此為判斷之基礎。
二、次按刑事訴訟法第487條，因犯罪而受損害之人，於刑事訴
    訟程序固得附帶提起民事訴訟，對於被告請求回復其損害，
    但其請求回復之損害，以被訴犯罪事實所生之損害為限，否
    則縱令得依其他事由，提起民事訴訟，亦不得於刑事訴訟程
    序附帶為此請求，最高法院60年台上字第633號判例可資參
    照。經查，本件原告提起刑事附帶民事訴訟，且主張被告之
    侵權行為事實援引本院97年度訴字第57號刑事判決認定之被
    告犯罪事實，是本件原告得請求之侵權行為損害賠償，自僅
    限於被告以未經被冒名會員之同意或授權，偽造標單冒標互
    助會，造成原告之損害為限，至於原告因參加被告之互助會
    ，被告實際積欠原告會款多寡，核屬合會關係所生之糾紛，
    原告得依合會之法律關係另行提起民事訴訟請求，是原被告
    間關於互助會會款債務部分之請求，自非本院所得論斷，此
    點合先敘明。
三、再按因故意或過失，不法侵害他人之權利者，負損害賠償責
    任。故意以背於善良風俗之方法，加損害於他人者亦同，民
    法第184條第1項定有明文。經查本件被告未經會員同意或授
    權，而於標單上偽造活會會員編號及標息參與競標，向原告
    及其他活會會員詐取會款，係故意以背於善良風俗之方法加
    損害於他人，被告應依侵權行為負損害賠償責任，固無疑義
    。惟各活會會員每月係依得標標金計算應付金額，倘為會員
    真實得標，其所為給付乃係依互助會契約而為，自無受詐欺
    可言，故各活會會員因被告冒標之侵權行為所致損害，應係
    被告以冒標方式詐欺活會會員繳納款項所致生之損害。又被
    告冒名標會，實際既無會員得標，該得標標金並非真實存在
    ，自無從認其為原告所失之利益，原告自不得依侵權行為之
    法律關係請求被告賠償該標金部分之損害，最高法院88年台
    上字第801及919號判決意旨可資參照。查被告未經授權，於
    如附表所示之時間，以如附表所示之標金，冒用如附表所示
    之會員名義得標等情，不惟經本院97年度訴字第57號刑事判
    決所認定，且被告於言詞辯論期日亦無爭執，自堪信此部分
    事實為真正。準此，原告既未同意該競標行為，則其活會會
    員資格並不受影響，並依其資格，可認其受被告冒標詐騙之
    金額係如附表所示之11期已繳交之會款，兩會合計共337,
    000元：
 1、原告於各次期日所繳金額：16,000元、15,000元、17,000元
    、15,700元、16,000元、15,400元、14,400元、14,100元、
    15,500元、15,000元、14,400元，合計168, 500元。
 2、原告參加二會，合計337,000元（168,500元×2）。
三、綜上，原告以被告冒名標會致伊所受損害，請求被告賠償33
    7,000 元，及自起訴狀繕本送達翌日即98年1 月21日起至清
    償日止，按年息百分之五計算之利息之範圍內，為有理由，
    應予准許。逾此部分之請求，為無理由，應予駁回。又原告
    陳明願供擔保聲請宣告假執行，就其勝訴部分，因所命給付
    金額未逾50萬元，依民事訴訟法第389 條第1 項第5 款規定
    ，應依職權宣告假執行。至原告敗訴部分，其假執行之聲請
    失所附麗，應併予駁回。
據上論結，本件原告之訴為有理由，應依刑事訴訟法第502 條第
1、2項、第491條第10款，民事訴訟法第390條第2項、第392條第
2項，判決如主文。
中    華    民    國    98    年    4     月     2    日
                        刑事庭  法  官  管安露
以上正本證明與原本無異。
如不服本判決應於收受判決後10日內向本院提出上訴書狀，並應
敘述具體理由；其未敘述上訴理由者，應於上訴期間屆滿後20日
內向本院補提理由書 (均須按他造當事人之人數附繕本)「 切勿
逕送上級法院」。
中    華    民    國    98    年    4     月     3    日
                                書記官  林德盛
附表：
┌──┬────┬───────┬─────┬────────┐
│編號│冒標日期│   被冒標者   │冒標金額  │當期活會會員繳交│
│    │        │              │(新台幣)  │之會款 (新台幣) │
├──┼────┼───────┼─────┼────────┤
│ 1  │95.11.5 │呂秀祝 (8 號) │ 4000元   │    16,000 元   │
│    │        │              │          │                │
├──┼────┼───────┼─────┼────────┤
│ 2  │95.12.5 │呂秀蓮 (38 號)│ 5000元   │    15,000 元   │
│    │        │              │          │                │
├──┼────┼───────┼─────┼────────┤
│ 3  │96.3.5  │劉莉蓁 (17 號)│ 3000元   │    17,000 元   │
│    │        │              │          │                │
├──┼────┼───────┼─────┼────────┤
│ 4  │96.8.5  │高金水 (31 號)│ 4300元   │    15,700 元   │
│    │        │              │          │                │
├──┼────┼───────┼─────┼────────┤
│ 5  │96.9.5  │王素滿 (15 號)│ 4000元   │    16,000 元   │
│    │        │              │          │                │
├──┼────┼───────┼─────┼────────┤
│ 6  │96.10.5 │「韻姿」(14號)│ 4600元   │    15,400 元   │
│    │        │              │          │                │
├──┼────┼───────┼─────┼────────┤
│ 7  │97.2.5  │程白蟶 (22 號)│ 5600元   │    14,400 元   │
│    │        │              │          │                │
├──┼────┼───────┼─────┼────────┤
│ 8  │97.3.5  │郭成發 (33 號)│ 5900元   │    14,100 元   │
│    │        │              │          │                │
├──┼────┼───────┼─────┼────────┤
│ 9  │97.4.5  │潘蘇蘭 (32 號)│ 4500元   │    15,500 元   │
│    │        │              │          │                │
├──┼────┼───────┼─────┼────────┤
│ 10 │97.5.5  │王添壽 (18 號)│ 5000元   │    15,000 元   │
│    │        │              │          │                │
├──┼────┼───────┼─────┼────────┤
│ 11 │97.8.5  │蔡文彬 (12 號)│ 5600元   │    14,400 元   │
│    │        │              │          │                │
└──┴────┴───────┴─────┴────────┘


司法院資訊處製作；財團法人民間司法改革基金會備份。
